【裁判字號】    99,上訴,887
【裁判日期】    990629
【裁判案由】    毒品危害防制條例
【裁判全文】
臺灣高等法院臺中分院刑事判決         99年度上訴字第887號
上  訴  人  臺灣臺中地方法院檢察署檢察官
被      告  乙○○
指定辯護人  丙○○  本院公設辯護人
上列上訴人因被告違反毒品危害防制條例案件，不服臺灣臺中地
方法院98年度訴字第3648號中華民國99年3月23日第一審判決（
起訴案號：臺灣臺中地方法院檢察署98年度偵緝字第1970號及移
送併辦案號：同署98年度偵字第13842號），提起上訴，本院判
決如下：
    主  文
上訴駁回。
    事  實
一、乙○○（綽號「阿明」）前有違反麻醉藥品管理條例案件、
    違反毒品危害防制條例案件及竊盜等前科，復於民國94年間
    因違反動產擔保交易法案件，經臺灣板橋地方法院判處有期
    徒刑3月確定，於95年8月15日縮刑期滿執行完畢，詎仍不知
    悔改，明知海洛因係毒品危害防制條例第2條第2 項第1款所
    規定之第一級毒品，不得無故意圖販賣而持有。其與曾順寶
    及賴嘉德為同住在臺中市南屯區○○○街「理想貴族社區」
    之住戶，曾順寶間接得知乙○○涉有販賣毒品之犯嫌，遂將
    此情資告知臺中市警察局第二分局偵查隊小隊長張文通，欲
    以原犯意誘發方式誘出乙○○。曾順寶遂於98年3月5日，借
    用賴嘉德所有門號0000000000號行動電話與乙○○持用門號
    0000000000號取得聯繫，佯稱其老闆（由張文通佯裝）要向
    乙○○購買海洛因（價值約44萬元）。乙○○竟意圖販賣，
    基於持有第一級毒品海洛因之犯意，欲提供第一級毒品海洛
    因予佯裝買主之張文通試貨，而於同日21時30分許攜帶海洛
    因1小包（含袋毛重0.37公克、驗餘淨重0.1247公克），與
    曾順寶各騎乘一部機車前往約定地點即臺中市○○○路與永
    春東七路路口之萊爾富便利超商前與張文通會面，雙方抵達
    現場後，乙○○隨即靠近張文通所駕駛之自小客車，並將其
    攜帶之上開1小包第一級毒品海洛因交付張文通，欲供其試
    貨，此際張文通邀乙○○上車，乙○○應允而坐上張文通駕
    駛之自用小客車副駕駛座，張文通隨即表明身分，當場逮捕
    乙○○，並扣得海洛因1小包，及其所有供犯罪聯絡用之門
    號0000000000行動電話1支（含SIM卡）。
二、案經臺中市警察局第二分局報告及臺灣臺中地方法院檢察署
    檢察官自動檢舉偵查起訴暨併案審理。
    理  由
甲、程序部分：
  一被告乙○○不服原判決而上訴，惟於本院準備程序及審判程
    序中相繼撤回其上訴，此有撤回上訴聲請書二紙可稽（見本
    院卷第47頁、第61頁），而檢察官並未就原判決關於被告轉
    讓第一級毒品予賴嘉德部分提起上訴，是原判決關於該部分
    已確定，合先敘明。
  二按被告以外之人於審判外之言詞或書面陳述，除法律有規定
    者外，不得作為證據；惟被告以外之人於偵查中向檢察官所
    為陳述，除顯有不可信之情況者外，得為證據，刑事訴訟法
    第159條第1項、159條之1第2項定有明文。蓋因檢察官與法
    官同為司法官署，且檢察官代表國家偵查犯罪，依法有訊問
    被告、證人及鑑定人之權力，且須對被告有利、不利之情形
    均應注意，況徵諸實務運作，檢察官實施刑事偵查程序，亦
    能恪遵法定程序之要求，不致有違法取證情事且可信度極高
    ，是被告以外之人前於偵查中已具結而為證述，除反對該項
    供述得具有證據能力之一方，已釋明「顯有不可信之情況」
    之理由外，不宜以該證人未能於審判中接受他造之反對詰問
    為由，即遽指該證人於偵查中之陳述不具證據能力，方符前
    揭法條之立法意旨。查本案證人曾順寶、賴嘉德、張文通、
    吳郁宙於檢察官偵訊時具結後所為證述，固屬傳聞證據。惟
    檢察官、被告及其辯護人均未爭執渠等證人證言之證據能力
    ，被告及其辯護人亦未釋明上開證人於偵訊所為證言有何顯
    不可信之情況，依上述說明，應認上開證人於偵訊時具結後
    所為證言有證據能力。
  三另按有事實足認被告或犯罪嫌疑人有最輕本刑為三年以上有
    期徒刑之罪嫌，並危害國家安全或社會秩序情節重大，而有
    相當理由可信其通訊內容與本案有關，且不能或難以其他方
    法蒐集或調查證據者，得發通訊監察書；前項通訊監察書，
    偵查中由檢察官依司法警察機關聲請或依職權以書面記載第
    11 條之事項，並敘明理由、檢附相關文件，聲請該管法院
    核發；又除法律另有規定外，實施刑事訴訟程序之公務員因
    違背法定程序取得之證據，其有無證據能力之認定，應審酌
    人權保障及公共利益之均衡維護，通訊保障及監察法第5條
    第1項第1款、第2項及刑事訴訟法第158條之4分別定有明文
    。本案卷附被告乙○○所使用門號0000000000號行動電話與
    賴嘉德所使用門號0000000000行動電話之通訊監察譯文，係
    經原審法院核准監聽在案，屬依法所為之監聽；況審酌電話
    監聽侵害被監聽人權益之種類及輕重、對於被告訴訟上防禦
    不利益之程度、犯罪所生之危害或實害等情形，兼顧人權保
    障及公共利益之均衡維護，亦認本件此部分通訊監察合於比
    例原則，是認上開通訊監察譯文應具有證據能力。
  四復按法院或檢察官依刑事訴訟法第208條規定囑託醫院、學
    校或其他相當之機關、團體為鑑定時，祇須其以言詞或書面
    提出之鑑定報告，符合刑事訴訟法第206條第1項、第208條
    所規定之形式要件，即具有證據能力，此即屬於刑事訴訟法
    第159條第1項所稱「法律有規定」之特別情形（最高法院96
    年度台上字第6842號刑事判決意旨供參）。而刑事訴訟之鑑
    定，為證據調查方法之一種，係指由具有特別知識經驗之人
    或機關，就特別需要特殊知識經驗之事項，予以鑑識、測驗
    、研判及斷定，供為法院或檢察官認定事實之參考。刑事訴
    訟法第198條規定：「鑑定人由審判長、受命法官或檢察官
    就下列之人選任一人或數人充之：一、就鑑定事項有特別知
    識經驗者。二、經政府機關委任有鑑定職務者。」，又同法
    第208條第1項前段規定：「法院或檢察官得囑託醫院、學校
    或其他相當之機關、團體為鑑定」即本此旨。上級檢察機關
    首長基於辦案實務需要，函示指定某類特殊案件之待鑑事項
    ，囑託某一或某些特別具有該項專門知識經驗之機關，予以
    鑑定，並非法所不許。從而，警察機關逕依該函示辦理，按
    諸檢察一體及檢察官指揮調、偵查之原則，難認於法不合（
    最高法院96年度台上字第4177號判決意旨參照）。本件卷附
    之行政院衛生署草屯療養院鑑定書一紙，係由警察機關依照
    上級檢察機關首長函示指示而送請該鑑定單位進行鑑定所得
    結果，並載明其鑑定之方法，依據刑事訴訟法第159條之立
    法理由及同法第206條之規定，既經本院依刑事訴訟法第165
    條第1項之規定踐行調查證據程序，與本案待證事實具有關
    連性，應具有證據能力。
  五按當事人、代理人或辯護人於法院調查證據時，知有第159
    條第1項不得為證據之情形，而未於言詞辯論終結前聲明異
    議者，視為有前項之同意，刑事訴訟法第159條之5第2項定
    有明文，乃係基於證據資料愈豐富，愈有助於真實發現之理
    念，酌採當事人進行主義之證據處分權原則，並強化言詞辯
    論主義，透過當事人等到庭所為之法庭活動，在使訴訟程序
    順暢進行之要求下，承認傳聞證據於一定條件內，得具證據
    適格。此種「擬制同意」，因與同條第1項之明示同意有別
    ，實務上常見當事人等係以「無異議」或「沒有意見」表示
    之，斯時倘該證據資料之性質，已經辯護人閱卷而知悉，或
    自起訴書、原審判決書之記載而了解，或偵、審中經檢察官
    、審判長、受命法官、受託法官告知，或被告逕為認罪答辯
    或有類似之作為、情況，即可認該相關人員於調查證據之時
    ，知情而合於擬制同意之要件（最高法院九十六年度臺上字
    第四一七四號判決意旨參見）。本案證人曾順寶、賴嘉德、
    吳郁宙等人於警詢之供述，故屬傳聞證據。惟檢察官、被告
    及其辯護人迄於本院言詞辯論終結前均未聲明異議，本院審
    酌上開證據資料製作時之情況，尚無違法不當及證明力明顯
    過低之瑕疵，亦認為以之作為證據應屬適當，揆諸前開規定
    ，應認上開證人之警詢供述具有證據能力。
乙、實體部分：
壹、有罪部分：
一、訊據被告乙○○矢口否認上開意圖販賣而持有第一級毒品海
    洛因犯行，辯稱：98年3月5日下午監聽譯文之對話，係曾順
    寶請伊幫忙向債務人先收44萬元欠款，並非約定販毒之價金
    ；扣案之1小包海洛因係曾順寶臨時交給伊，當時以衛生紙
    包起來，曾順寶叫伊向債務人收錢時順便交給債務人，伊不
    知道是海洛因，而曾順寶係警方之線民，為求業績而陷害伊
    ，其所言均非實在云云。經查：
  1.被告乙○○於98年3月5日21時30分許，在臺中市南屯區○○
    ○路與永春東七路口為警逮捕，當場扣得海洛因1小包等情
    ，為被告乙○○所是認。然其於翌日（6日）凌晨警詢時供
    稱：其自行從褲子左邊口袋拿出1包毒品海洛因交付給警方
    云云（見98年度毒偵字第1138號卷附之警詢卷第5頁）；於
    同日下午移送檢察官訊問時則改稱：「（海洛因是否在你身
    上查獲？）我是騎機車，警察是在1台ＢＭＷ找到的，「阿
    保」（曾順寶）叫我上車，有事情跟我說，結果話講完、車
    門一打開，警察就過來抓我了。那台車當時停在五權西路和
    南屯路的路口。」云云（見同上偵查卷第7頁）；俟被告經
    檢察官通緝到案，於98年8月31日檢察官訊問時再改稱：因
    為伊缺錢，為了要賺2萬元，聽「阿寶」的話拿1小包海洛因
    過去，伊知道那包是海洛因云云（見98年度偵緝字第1970號
    卷第15、16頁）；而於檢察官起訴後，被告於原審及本院則
    均改稱：海洛因1小包係曾順寶臨時拿給伊，要伊交給車上
    的人，因為是以衛生紙包起來，伊不知道是海洛因云云。是
    被告於警詢、經通緝到案檢察官訊問時，均已明確供稱知道
    扣案之1小包物品係海洛因，則其嗣於原審及本院翻異前供
    改辯稱：當時係以衛生紙包裝，其不知道是海洛因云云，即
    已令人質疑。又被告自警詢、偵查，直至檢察官聲請原審法
    院羈押、起訴送審之歷次訊問時，均未提及98年3月5日當天
    係曾順寶要其去向債務人收取欠款44萬元，有98年3月6日警
    詢筆錄、同日偵查筆錄、同年8月31日偵查筆錄、同日聲請
    原審法院羈押筆錄、10月27日起訴送審原審法院訊問筆錄在
    卷可稽。此一事實對被告而言，係極為重要之防禦方法，被
    告就此於多次訊問筆錄均未為任何說明，竟遲至同年11月6
    日原審行準備程序時，選任辯護人始為被告為如上之答辯（
    見原審卷第28頁、第32至34頁），則被告被逮捕當日是否確
    係應曾順寶之邀前往向偽裝買主之員警曾文通收取欠款44萬
    元，其辯解亦至令人懷疑。
  2.證人曾順寶於偵查中具結證稱：「（據張文通所述，本件乙
    ○○持有毒品是由你提供線索？）對。」、「（是否是你叫
    乙○○上車？）我是向乙○○說，你與我老闆見面，因為當
    時張小隊長是佯裝為買家，我就叫阿明（乙○○）上車。」
    等語（見98年度毒偵字第11385 號卷第29、30頁）、「當天
    乙○○有說1 兩是20萬元，我說要問我的老闆（張文通），
    我就用阿德的電話打給張文通，問他說可以吃下多少，之後
    我就跟乙○○說要買2兩，然後乙○○就說如果我們要4兩，
    他也可以出貨，甚至要1 塊海洛因磚也可以。」、「乙○○
    本來要將毒品拿給我試，我說我無法決定，要讓我的老闆試
    。之後我們就各騎1 台機車到五權西路與南屯路口，乙○○
    就上張文通的車，之後我在旁邊的超商等。」、「（你與乙
    ○○一同騎機車要到五權西路與南屯路口時，那包毒品是放
    在何處？）都是放在乙○○的身上。後來看到張文通之後，
    乙○○就上他的車了，他如何拿毒品給張文通我就不知道了
    。」等語（見98年度偵字第11335號卷第17、18頁）；於原
    審亦具結證稱：「（有無請乙○○幫你處理債務？）沒有。
    」、「（提示1135號卷第55頁下午2時7分譯文）先是賴嘉德
    打給乙○○，後來我從賴嘉德那裡接過電話，換我跟乙○○
    講，乙○○有問我要收多少，我跟乙○○說收44萬元，‧‧
    ‧當天下午3、4點（乙○○）去我住處拿1包海洛因給賴嘉
    德，問我買方什麼時候會到，我說我聯絡看看‧‧‧當晚被
    抓之前大約半個小時之前，我們是從理想貴族社區離開，當
    時我們騎到五權西路，最後到永春東七路萊爾富超商，他身
    上帶1包是要讓買主試藥，試好等看到錢，才要拿2兩。」、
    「（你在萊爾富超商之前，有無拿1包衛生紙包起來的東西
    給乙○○？）沒有。我們在理想貴族要出發時，他（乙○○
    ）從身上就拿出1包東西要給我，我說不要，要他跟老闆試
    貨就好了。」等語（見原審卷第82頁反面、第83頁正面）。
  3.證人張文通於偵查中具結證稱：「當天是曾順寶打電話給我
    ，說他位於東興路貴族理想社區的住處有人要販毒，問我是
    否要抓，我問曾順寶說，賣方有多少量要賣，再由我們警方
    佯裝是買家，曾順寶說量有很多，需要30至40萬元的現金。
    但是當天無法籌到那麼多錢，我們和曾順寶就約在南屯路與
    大墩路口見面，我就請林文新支授。碰面之後，曾順寶跟我
    和林文新說明他要如何交易毒品，他說他現在回去之後要與
    賣方聯絡，原本可能會約在黎明路與向上路口，我和林文新
    就往該處移動。之後曾順寶打電話與我聯絡，說要約在五權
    西路與向上路口，我就假裝我路不熟，請他們到五權西路與
    永春東7路口，之後曾順寶及乙○○各騎1台機車過來，我在
    車上，乙○○就騎近我的駕駛座旁，要將毒品遞給我，說這
    是樣本，當時我已經請林文新在外面埋伏，我就請乙○○將
    機車停在旁邊，先上我的車再講，接著乙○○就坐上副駕駛
    座，把毒品拿給我，我就表明我的身份，對他上手銬，再請
    林文新的同事過來上我的車，將乙○○戒護在後座。」等語
    （見98年度偵字第11335號卷第17、18頁）；於原審亦具結
    證稱：「（曾順寶就本案在案發前是如何跟你聯絡的？）他
    說有壹個人住在他那裡，有在吸食毒品。且他知道還有另外
    壹個人在提供毒品也在販賣海洛因。他知道已經有提供毒品
    給住在他那裡的人，之後他說還有人要賣，我問他是否是真
    的，他說是真的。我說是否讓賣家提供毒品，由我們假裝買
    家來跟他聯繫。」、「（你本身或警方有無直接跟乙○○聯
    繫過？）沒有。都是透過曾順寶，曾順寶跟我說乙○○有毒
    品要賣。」、「（買賣的量多少？）那個時候不知道量多少
    ，但是知道要40幾萬元，當時我們湊不到那麼多的現金，大
    約是2兩左右。」、（3月5日那天晚上在萊爾富前狀況？）
    我們本來相約在黎明路與向上路附近，但是約錯地點，他們
    在五權西路，到萊爾富前面，那裡也比較亮，乙○○騎機車
    ，我開車，乙○○自行過來，在車外拿壹包海洛因給我說不
    錯，要我試試看，我說等一下，把機車停在旁邊，上我的車
    。然後他把車停在萊爾富前面，從我副駕駛座上車，然後自
    行將那包海洛因交給我，要我試，如果我試的好，要叫人送
    過來，我立即表明身分。」等語（見原審卷第86頁正、反面
    ）。
  4.綜合上開證詞，被告乙○○與證人曾順寶當晚係分別騎機車
    ，一同前往五權西路與永春東七路口，與佯裝買家之證人張
    文通見面，被告乙○○赴約前即已攜帶海洛因1小包欲作為
    試吃之樣品，於證人張文通駕車前來時，被告曾上車進副駕
    駛座，將該小包海洛因供佯裝買家之張文通試用，以決定是
    否進一步進行買賣交易等情，證人曾順寶與張文通所證前後
    一致，且大致相符，並無矛盾扞格之處；復有當場扣案之海
    洛因1小包足資佐證，而該小包白色粉末，經送請鑑定結果
    ，確係毒品海洛因無訛，有行政院衛生署草屯療養院鑑定書
    1 紙附卷可稽（見98年度毒偵字第1138卷第16頁），足認被
    告乙○○所辯：其不知道其交付張文通之物品係海洛因云云
    ，顯與事實不符，難以採信。又倘刑事辯護狀所載：「後來
    與債務人約當日晚上21時30分許在五權西路與向上路口之
    7-11 超市要收44萬元欠款，被告與曾順寶各騎機車到該超
    市，在等候債務人來到時，曾順寶拿出一用衛生紙包起來的
    物品，要被告在收錢時順便拿給對方，被告不疑有他答應了
    ；但後來債務人將約定地點改成五權西路與南屯路口萊爾富
    超商，兩人就趕去那兒，在萊爾富門口，曾順寶指著一台白
    色BMW 車說債務人（張文通）在車內，要被告去收錢交物品
    ，被告騎機車攜物品到BMW車旁，車主搖下車窗，被告將衛
    生紙包的物品由正駕駛座車窗丟進去，本就想騎車走，但車
    主請被告進車裏坐，將機車停旁邊，不然會淋濕，被告想還
    要收44 萬元欠款，就同意了，不料進入車內就有幾人從旁
    衝出來到車裏，對被告銬上手銬，說衛生紙包的是海洛因，
    被告涉嫌販毒等，但被告從頭到尾不知那衛生紙包的是海洛
    因。」等情（見原審卷第154頁）屬實，則被告乙○○既係
    受曾順寶之託前往向債務人收取44萬元債務，何以於見到債
    務人開車前來時，僅將「衛生紙包的物品」丟進車窗，未為
    任何索討44萬元債務之言語，即「想騎車走」，因車主即債
    務人邀請始進入車內，顯與常情有違；佐以被告乙○○於被
    逮捕當晚迄原審行準備程序前，歷經警詢、偵訊、聲請羈押
    、起訴送審等多次訊問，竟從未提及曾順寶當天係請其索討
    44萬元債務之情，已詳述如前1.所載，則其遲至原審行準備
    程序始為如上之辯解，足認其所為索討債務之辯解，亦係事
    後卸責之詞，難以採信。再佐以卷附被告乙○○所使用之門
    號0000000000號（即代號A）與證人賴嘉德所使用門號00000
    00000號（即代號B）於98年3月5日下午2時7分之通訊監察譯
    文：「‧‧‧B：等一下，（另1人持聽，即曾順寶），喂，
    安那？A：他們若到打給我，要收多少？B：跟人家說44阿（
    44萬）。A：你跟他說44就對了。B：對。A：那我就跟他收
    44。」，有通訊監察譯文在卷足憑（見98年度偵字第11335
    號卷第55頁），被告乙○○亦坦承確係其與證人曾順寶之對
    話，核與證人賴嘉德於偵查中所證：98年3月5日當天曾順寶
    有用伊的手機與乙○○聯絡買毒品的事情等語相符（見98年
    度偵字第11335號卷第62頁）。益徵證人曾順寶所證上開通
    訊監察譯文確係當時其與被告乙○○之對話，乃代為約定欲
    買賣毒品海洛因之總價為44萬元非虛。
  5.證人張文通於原審審理中具結證稱：曾順寶係警方之線民，
    本案亦係曾順寶提供線索，伊假冒毒品買家，由曾順寶居間
    聯繫被告乙○○等情，核與證人曾順寶所證相符，堪認證人
    曾順寶係警方之線民，而本案確係證人曾順寶提供情資，由
    證人張文通假扮購買毒品海洛因之買家。惟證人張文通結證
    稱：「（你本身或警方有無直接跟乙○○聯繫過？）沒有。
    都是透過曾順寶，曾順寶跟我說乙○○有毒品要賣。」、「
    （買賣的量多少？）那個時候不知道量多少，但是知道要40
    幾萬元，當時我們湊不到那麼多的現金，大約是2兩左右。
    」、「然後他（乙○○）把車停在萊爾富前面，從我副駕駛
    座上車，然後自行將那包海洛因交給我，要我試，如果我試
    的好，要叫人送過來，我立即表明身分。」等語（見原審卷
    第86頁正、反面），足認被告乙○○與佯裝買家之證人張文
    通從未就毒品交易之內容有任何之聯繫。證人曾順寶雖稱其
    居間與被告有約定2兩海洛因、44萬元之情，然此亦僅係證
    人曾順寶個人片面之詞；而證人張文通所證「要40幾萬元」
    、「大約2兩左右」，係由居間聯繫之證人曾順寶轉述而來
    ，其並未直接與被告為價格與數量之對話，亦據證人張文通
    於證述明確；且通訊監察譯文中被告與證人曾順寶除有「44
    」之對話外，並未有就交易之價格與數量為確切之約定，更
    非被告與佯裝買家之證人張文通彼此所為之約定。況被告與
    證人張文通見面時，亦僅持1小包海洛因供其「試用」，試
    用之結果如何？則有各種可能，究竟係不滿意而不買？抑或
    購賣2兩、44萬元？甚或另為其他約定？均未可知，依此即
    難認雙方已就買賣海洛因之價格與數量等毒品交易重要內容
    達成合意，實不足以據此認定被告已著手於販賣海洛因之實
    行。檢察官上訴意旨認被告透過證人曾順寶居間與佯裝買家
    之張文通已就海洛因之數量及價格等重要內容達成買賣毒品
    之合意，顯與試貨後始能確定買賣之常情有違，尚不可採。
  6.綜上所述，被告上開辯解，顯係事後卸責之詞，均不足採信
    。而被告與證人曾順寶或張文通既均未就海洛因交易之價格
    與數量為確切之約定，其僅持1 小包之海洛因前往供假冒買
    主之證人張文通見面試用，自非屬已著手於販賣海洛因之實
    行。惟被告既意圖販賣海洛因，並持海洛因1小包前往約定
    地點供佯裝「曾順寶之老闆」張文通試用，被告之行為顯然
    已成立意圖販賣而持有海洛因之犯行，而非成立「販賣海洛
    因」或「販賣海洛因未遂」犯行（詳後述），實堪認定，自
    應依法論科。
二、論罪科刑：
  (一)查海洛因係毒品危害防制條例第2 條第2項第1款規定之第一
    級毒品，不得非法持有、轉讓。核被告乙○○所為，係犯毒
    品危害防制條例第5條第1項之意圖販賣而持有第一級毒品罪
    。按法院審判之對象係檢察官起訴之公訴事實，至檢察官以
    何一罪名提起公訴，對法院而言均無拘束力，此所以刑事訴
    訟法第300條規定，科刑或免刑之判決，法院得就起訴之犯
    罪事實，變更檢察官所引應適用法條之原因。亦即法院在起
    訴犯罪事實同一性之範圍內，不受起訴法條之拘束，得自由
    認定事實，適用法律，以期訴訟經濟之要求，但為兼顧被告
    之防禦權，並符合不告不理之旨意，自須於公訴事實之同一
    性範圍內，始得為之。又由於犯罪乃侵害法益之行為，犯罪
    事實自屬侵害性之社會事實，亦即刑法加以定型化之構成要
    件事實，故此所謂同一性，應以侵害性行為之內容是否雷同
    ，犯罪構成要件是否具有共通性為準，若二罪名之構成要件
    具有相當程度之吻合，即可謂具有同一性。如二罪名之構成
    要件具有相當程度之吻合，應認為具有同一性，既無礙於被
    告防禦權之行使，復可避免就一個社會事實，不斷進行刑事
    程序之弊，而符合訴訟經濟之要求，尚難謂有刑事訴訟法第
    379條第12款所定訴外裁判之違法（最高法院97年度台上字
    第3640號判決意旨參照）。本件公訴人雖認被告此部所為，
    係犯毒品危害防制條例第4條第6項、第1項之販賣第一級毒
    品海洛因未遂罪嫌云云。惟按「犯罪之著手，係指行為人為
    實現犯意而開始實行犯罪構成要件之行為而言。毒品危害防
    制條例第4條第1、2項之販賣第一、二級毒品罪，於售賣者
    與購毒者就買賣毒品之重要內容有所表示時，即可認為已經
    著手實行販賣毒品之行為；亦即販賣毒品之犯行，以售賣者
    與購買者雙方就買賣毒品之重要內容有所意思表示而達成契
    約之合致時，即已著手於販賣毒品構成要件之行為。」有最
    高法院98年度臺上字第2248號判決可資參照，反面言之，倘
    買賣雙方就買賣毒品之重要內容如是否購買、金額、數量等
    均尚未達成合致，仍待到場觀察毒品品質再行磋商，則已難
    僅以通話內容相約見面，遽認被告已著手實行販毒行為，應
    僅能就被告基於販賣毒品海洛因之犯意而持有之部分論罪。
    查本件被告本有販賣海洛因意圖，因證人曾順寶之誘發邀約
    ，而持海洛因1小包出發欲前往約定地點與偽裝買主之員警
    即證人張文通見面，供其試用，然被告與證人曾順寶、張文
    通間並無買賣海洛因之合致，被告尚未為販賣海洛因之著手
    行為，僅有基於販賣海洛因意圖而持有海洛因之犯意及犯行
    ，已詳述如前，是此部分應非構成販賣海洛因未遂罪，而係
    成立意圖販賣而持有海洛因罪；再「販賣海洛因未遂罪」與
    「意圖販賣而持有海洛因罪」，均含有「意圖販賣而持有海
    洛因」之構成要件，二罪名之構成要件有相當程度之吻合，
    應認具同一性，而可變更起訴法條，是公訴人此部分所認有
    所誤會，起訴法條應予變更（臺灣高等法院臺中分院98年度
    上訴字第1620號判決、最高法院99年度台上字第614號判決
    參照）。又被告持有第一級毒品海洛因之低度行為，為其意
    圖販賣而持有第一級毒品海洛因之高度行為所吸收，不另論
    罪。
  (二)被告前因違反動產擔保交易法案件，經臺灣板橋地方法院判
    處有期徒刑3月確定，於95年8月15日縮刑期滿執行完畢，有
    刑案資料查註記錄表、臺灣高等法院被告前案記錄表在卷可
    參，其受有期徒刑之執行完畢後，5 年以內故意再犯本件有
    期徒刑以上之罪，為累犯，除法定本刑為無期徒刑部分，依
    法不得加重外，各均應依刑法第47條第1 項規定，加重其刑
    。
  (三)復按刑法第59條規定犯罪之情狀顯可憫恕者，得酌量減輕其
    刑，其所謂「犯罪之情狀」，與同法第57條規定科刑時應審
    酌之一切情狀，並非有截然不同之領域，於裁判上酌減其刑
    時，應就犯罪一切情狀（包括第57條所列舉之10款事項），
    予以全盤考量，審酌其犯罪有無可憫恕之事由（即有無特殊
    之原因與環境，在客觀上足以引起一般同情，以及宣告法定
    低度刑，是否猶嫌過重等等），以為判斷（最高法院95年度
    臺上字第6157號判決意旨參照）。而毒品危害防制條例第 5
    條第1 項「意圖販賣而持有第一級毒品者，處無期徒刑或十
    年以上有期徒刑，得併科新臺幣七百萬元以下罰金」，刑度
    可謂重大。然同為意圖販賣而持有第一級毒品之人，其原因
    動機不一，犯罪情節未必盡同，或有大盤毒梟者，亦有中、
    小盤之分，甚或僅止於吸毒者友儕間為求互通有無之有償轉
    讓者亦有之，其販賣行為所造成危害社會之程度自屬有異，
    法律科處此類犯罪，所設之法定最低本刑卻不可謂不重。為
    達懲儆被告，並可達防衛社會之目的者，自非不可依客觀之
    犯行與主觀之惡性二者加以考量其情狀，是否有顯可憫恕之
    處，適用刑法第59條之規定酌量減輕其刑，期使個案裁判之
    量刑，能斟酌至當，符合比例原則。查被告意圖販賣而持有
    第一級毒品犯行之持有海洛因僅1 小包，重量甚微（含袋毛
    重0.37公克、驗餘淨重0.1247公克），較諸持有動輒以數百
    公斤、數百萬元、甚至數千萬元計之大盤毒梟而言，仍屬數
    量極少之持有者，是被告上開犯行對社會治安之危害，自非
    達罪無可赦之嚴重程度，倘對其所為意圖販賣而持有第一級
    毒品海洛因犯行，科處上揭法定最低本刑有期徒刑10年，實
    屬情輕法重，衡其犯罪情狀在客觀上顯非不可憫恕，縱量處
    法定最低刑度之刑，仍嫌過重，難認符比例原則，爰依刑法
    第59條之規定，酌減其刑，因同時具有加重減輕事由，爰依
    法先加（除就法定本刑為無期徒刑部分不得加重外）後減之
    。
  (四)查扣案之海洛因1小包（含袋毛重0.37公克、驗餘淨重0.124
    7公克），屬第一級毒品，應依毒品危害防制條例第18條第1
    項前段規定沒收銷燬之，而鑑定耗損之毒品，既已滅失，即
    無庸併予宣告沒收銷燬。至包裝該第一級毒品海洛因之外包
    裝夾鏈袋，係屬於被告所有，且係被告意圖販賣而持有第一
    毒品所用之物；另扣案之門號0000000000行動電話1支（含
    SIM 卡），係被告以他人名義申請供自己與證人曾順寶、張
    文通聯絡買賣毒品之用，均應依毒品危害防制條例第19條第
    1 項規定宣告沒收之。另扣案門號0000000000行動電話1支
    ，被告否認係供本案犯罪之用，且依卷附之通聯紀錄及監聽
    譯文觀察，亦無從證明係被告供本案犯罪所用之物，自不得
    為沒收之諭知。
三、原審就被告關於此部分所為，認罪證明確，依刑事訴訟法第
    30 0條變更公訴人起訴法條，論被告以毒品危害防制條例第
    5條第1項之意圖販賣而持有第一級毒品罪，並適用刑法第累
    犯及同法第59條規定加減其刑，復審酌被告乙○○正值青壯
    之年，明知毒品對人體健康戕害甚鉅，為牟取利益，無視國
    家杜絕毒品犯罪之禁令，竟意圖販賣而持有第一級毒品海洛
    因，戕害國民身心健康，且有滋生其他犯罪之可能，對社會
    所生危害程度非輕，惟其意圖販賣而持有之毒品海洛因僅1
    小包，驗餘淨重僅0.1247公克，數量極少，及其犯後仍矢口
    否認犯行等一切情狀，量處被告有期徒刑5年6月，並諭知上
    開扣案海洛因沒收銷燬之及外包裝夾鏈袋、門號0000000000
    行動電話均沒收，以示懲儆。核其認事用法，並無違誤，量
    刑亦堪認允當。檢察官就此部分上訴，認被告應成立販賣第
    一級毒品未遂罪，為無理由，應予駁回。
貳、無罪部分：
一、公訴意旨略以：乙○○明知海洛因係毒品危害防制條例第 2
    條第2項第1 款所列管之第1級毒品，不得無故持有、轉讓，
    竟各基於轉讓第一級毒品之犯意，先後於(一)98年1月間某日
    ，在臺中市○○路與五權西路口附近，其所駕駛車牌號碼不
    詳之自用小客車上，無償轉讓第一級毒品海洛因1包（供1次
    施用的量）予吳郁宙。(二)98年2月間某日，在臺中市○○路
    與五權西路口附近，其所駕駛車牌號碼不詳之自用小客車上
    ，無償轉讓第一級毒品海洛因1包（供1次施用的量）予吳郁
    宙。(三)98年4月2日下午3、4時許，在臺中市○○路與五權西
    路口附近，其所駕駛車牌號碼不詳之自用小客車上，無償轉
    讓第一級毒品海洛因1包（供1次施用的量）予吳郁宙，因認
    被告乙○○另涉犯3次毒品危害防制條例第8條第1項轉讓第
    一級毒品罪嫌。
二、按犯罪事實應依證據認定之，無證據不得認定犯罪事實，又
    不能證明被告犯罪者，應諭知無罪之判決，刑事訴訟法第15
    4條第2項及第301條第1項分別定有明文。次按刑事訴訟法上
    所謂認定犯罪事實之證據，係指足以認定被告確有犯罪行為
    之積極證據而言；如未能發現相當證據或證據不足以證明，
    自不能以推測或擬制之方法，以為裁判基礎（最高法院29年
    上字第3105號、40年台上字第86號判例參照）。又認定犯罪
    事實所憑之證據，雖不以直接證據為限，間接證據亦包括在
    內；然而無論直接或間接證據，其為訴訟上之證明，須於通
    常一般之人均不致有所懷疑，而得確信其為真實之程度者，
    始得據為有罪之認定，倘其證明尚未達到此一程度，而有合
    理之懷疑存在時，致使無從形成有罪之確信，根據罪證有疑
    ，利於被告之證據法則，即不得據為不利被告之認定（最高
    法院76年度台上字第4986號號判例參照）。且檢察官就被告
    犯罪事實，應負舉證責任，並指出證明之方法，刑事訴訟法
    第161條第1項定有明文，因此，檢察官對於起訴之犯罪事實
    ，應負提出證據及說服之實質舉證責任。倘其所提出之證據
    ，不足為被告有罪之積極證明，或其指出證明之方法，無從
    說服法院以形成被告有罪之心證，基於無罪推定之原則，自
    應為被告無罪判決之諭知（最高法院92年台上字第128 號判
    例參照）。再按施用毒品者，其所稱向某人購買之供述，須
    補強證據以擔保其供述之真實性。良以施用毒品者其供述之
    憑信性本不及於一般人，況施用毒品者其供出來源，因而破
    獲者，法律復規定得減輕其刑（98年修正後則改為減輕或免
    除其刑），其有為偵查機關誘導、或為邀輕典而為不實之陳
    述之可能，其供述之真實性自有合理之懷疑。是本院一貫之
    見解，認施用毒品者關於其向某人購買毒品之供述，必須補
    強證據佐證，以擔保其供述之真實性，俾貫澈刑事訴訟無罪
    推定及嚴格證明之基本原則。又關於毒品施用者其所稱向某
    人購買毒品之供述，必須補強證據佐證，係指毒品購買者之
    供述縱使並無瑕疵，仍須補強證據佐證而言，以擔保其供述
    之真實性。該所謂補強證據，必須與施用毒品者關於相關毒
    品交易之供述，具有相當程度之關聯性，且足使一般人對於
    施用毒品者之供述無合理之懷疑存在，而得確信其為真實，
    始足當之（最高法院96度台上字第1029號、94年度台上字第
    2033刑事判決意旨參照）。
三、本件公訴人認被告乙○○涉有上開轉讓第一級毒品海洛因 3
    次予吳郁宙罪嫌，無非以證人吳郁宙於警詢、偵查及審判中
    中之證述，及證人吳郁宙所使用之門號0000000000號與被告
    所使用之門號0000000000號於98年2月間有多次之電話聯繫
    ，並有通聯紀錄查詢單1份為其主要論據。訊據被告乙○○
    堅決否認有先後3次轉讓毒品海洛因予吳郁宙之犯行，辯稱
    ：吳郁宙於警偵審中所證有重大瑕疵，且又無其他補強證據
    可資證明其所述屬實，且彼此之通聯紀錄亦無法證明伊有轉
    讓毒品海洛因供吳郁宙無償施用，是不能以吳郁宙之證述作
    為唯一之證據等語。
四、經查：
  (一)證人吳郁宙於警訊時固證稱：「（你是否有向乙○○購買過
    一級毒品海洛因？）沒有，但是他有請我施用一級毒品海洛
    因。」、「（你於何時、何地乙○○請你施用毒品？施用幾
    次？）第1次於98年1月29日上午10時許，在他所駕駛的自小
    客車上，後4碼5018，前2碼英文不詳，施用一級毒品海洛因
    香菸。第2 次於98年2月3日上午10時許，在他所駕駛的自小
    客上施用一級毒品海洛因香菸。共2 次。」等語（見98年度
    偵字第11335 號卷第84、85頁警詢筆錄）；於偵查中具結證
    稱：「（乙○○何時有請你施用海洛因？）最後1 次是於98
    年4月2日在乙○○的喜美自小客車上，地點在大墩路上，時
    間大約是下午3、4點，他拿給我用的，我是以將海洛因摻入
    香煙的方式在他車子上施用。」、「（乙○○還有何時有免
    費請你施用海洛因？）大約於98年1月間、2月間各有1 次，
    都是在乙○○駕駛的小客車上，地點都在大墩路與五權西路
    附近，都是乙○○在車上把1 包海洛因交給我，免費給我施
    用，我都是摻入香煙內施用。」等語（見98年度偵緝字第19
    70號卷第46、47頁偵訊筆錄）；其於原審審理中亦結證稱：
    其於警詢及偵查中所證之內容均屬實在等語（見原審卷第78
    頁反面），而於其後行交互詰問時，所證雖略有差異之處，
    惟就被告於98年1月、2月、4月間，曾無償轉讓海洛因供其
    施用則大致相符。
  (二)惟證人吳郁宙於警詢中另證稱：「（你與乙○○有無仇恨或
    金錢糾紛？）沒有仇恨，但是他有欠我新台幣5 萬元。」等
    語（見98年度偵字第11335 號卷第85頁警詢筆錄）；於偵查
    中具結證稱：「（你與乙○○有無仇怨？）沒有。他有欠我
    5萬元。」、「（為何乙○○說你要向他借5萬元，他沒有錢
    借你？）是我借他5 萬元，乙○○沒有借過我錢。」等語（
    見98年度偵緝字第1970號卷第47頁偵訊筆錄）；其於原審審
    理中則結證稱：「（你在98年10月1日曾向檢察官表示說乙
    ○○有欠你五萬元？）他說要給我刑案緩起訴罰金，但是沒
    有。他說這筆款他要出。他叫我來台中找他，我跟他出去才
    出事情，他說如果我沒有辦法，他要幫我出。」等語（見原
    審卷第78頁反面），其就與被告之間是否有5萬元之金錢糾
    紛，所證前後已有不符。然佐以被告於偵查中所供：「他要
    跟我借5萬元，我沒錢借他。」等語（見98年度偵緝字第197
    0號卷第15頁偵訊筆錄），則與證人吳郁宙於審理中所證相
    符，且證人吳郁宙確實有因施用毒品而經檢察官先後為2次
    緩起訴處分之紀錄，復因供出毒品來源而獲得第2次緩起訴
    處分，有98年度偵字第1395號緩起訴處分書（見原審卷第11
    0頁）在卷，是其於審理中所證其等間有5萬之金錢糾紛，及
    其知悉供出毒品來源可依法獲得有利之刑事處遇，即堪採信
    。
  (三)又證人吳郁宙於偵訊證稱：乙○○在98年2月後才開始用000
    0000000的電話，正確的日期伊不記得，...，伊以00000000
    00的手機打給乙○○，也有可能是用0000000000的手機傳簡
    訊給他等語。惟證人吳郁宙所使用之門號0000000000號與被
    告所使用之門號0000000000號，僅於98年2月17日至2月27日
    間有合計8次之電話聯繫，有其等2人之通聯紀錄附卷可憑（
    見98年度偵緝字第1970號卷第45頁），除此之外，並無通訊
    監察譯文或簡訊內容可資比對，則是否確為其等間之對話？
    若是，其等之對話內容如何？是否有提及海洛因乙事，均屬
    不明；且該2支電話通聯期間與證人吳郁宙於警詢中所證：
    被告曾於98年2月3日無償轉讓海洛因供其施用之期間，亦不
    相符。而卷附之通聯紀錄或通訊監察譯文中，均查無證人吳
    郁宙與被告於98年1月及4月之通聯紀錄，且證人吳郁宙與被
    告於98年2月間縱有多次通聯，亦難依此遽認其等交情甚篤
    ，證人吳郁宙不可能設詞誣陷被告，是亦無從作為補強證人
    吳郁宙證述被告轉讓其毒品海洛因之不利證據。
  (四)綜上所述，起訴事實所指被告於98年1月間某日、2月間某日
    及4月2日，無償轉讓海洛因予吳郁宙等情，雖有吳郁宙於警
    偵審為不利於被告之證述，然此僅為證人吳郁宙唯一之證述
    ，而查證人吳郁宙與被告有5萬元之金錢糾紛，其復曾因供
    出毒品來源而獲得第2 次之緩起訴處分，是其證述是否與真
    實相符，顯有可疑。從而，被告乙○○上開辯解，即堪採信
    。此外，復查無其他積極證據，足以補強證人吳郁宙之指證
    ，而證明被告乙○○確涉有轉讓第一級毒品海洛因予吳郁宙
    之犯行，自難僅憑證人吳郁宙唯一之證詞，為不利於被告之
    證據，遽論被告犯有上開犯行，此部分之犯罪均屬不能證明
    ，參諸前開規定與裁判意旨，自應諭知被告乙○○此部分無
    罪之判決。原審就此部分認不能證明被告犯罪，而諭知無罪
    判決，核無不合。檢察官就此部分之上訴，仍認被告有轉讓
    第一級毒品海洛因予吳郁宙犯行，亦無理由，應予駁回。
據上論結，應依刑事訴訟法第368條，判決如主文。
本案經檢察官甲○○到庭執行職務。
中    華    民    國    99    年    6     月    29    日
              刑事第四庭  審判長法  官  洪  耀  宗
                                法  官  劉  登  俊
                                法  官  許  文  碩
以上正本證明與原本無異。
如不服本判決應於收受送達後十日內向本院提出上訴狀，其未敘
述上訴之理由者並得於提起上訴後十日內向本院補提理由書（均
須按他造當事人之人數附繕本）「切勿逕送上級法院」。
                                書記官  郭  蕙  瑜
中    華    民    國    99    年    6     月    29    日

司法院資訊處製作；財團法人民間司法改革基金會備份。
